【裁判字號】    98,上訴,4693
【裁判日期】    990226
【裁判案由】    毒品危害防制條例
【裁判全文】
臺灣高等法院刑事判決                98年度上訴字第4693號
上  訴  人
即  被  告  甲○○
上列上訴人因毒品危害防制條例案件，不服臺灣板橋地方法院98
年度訴字第1064號，中華民國98年8月31日第一審判決（起訴案
號：臺灣板橋地方法院檢察署97年度毒偵字第9647號），提起上
訴，本院判決如下：
    主  文
原判決撤銷。
甲○○施用第一級毒品，累犯，處有期徒刑壹年。
    事  實
一、甲○○：(一)於民國87年間因施用毒品案件，經臺灣板橋地方
    法院（下稱板橋地院）以87年度毒聲字第944號裁定送觀察
    、勒戒後，認有繼續施用毒品之傾向，經板橋地院以87年度
    毒聲字第1609號裁定令入戒治處所施以強制戒治，復經板橋
    地院以88年度毒聲字第574號裁定停止戒治，於88年2月3日
    停止戒治出所，所餘戒治期間交付保護管束，於88年8月23
    日保護管束期滿，強制戒治執行完畢，並經臺灣板橋地方法
    院檢察署（下稱板橋地檢署）檢察官以88年度戒毒偵字第16
    0號為不起訴處分確定；(二)於91年間，因施用毒品案件，經
    板橋地院以91年度毒聲字第2815號裁定令入戒治處所施以強
    制戒治，於92年10月3日強制戒治執行完畢（轉執行下述之
    有期徒刑7月部分）；此部分施用毒品犯行，並經板橋地院
    以97年度訴字第2166號判處有期徒刑7月確定，送監執行於
    93年5月2日縮刑期滿執行完畢；(三)於94年間，因竊盜案件，
    經板橋地院以94年度簡字第515號判處有期徒刑5月確定，於
    94年4月29日易科罰金執行完畢；(四)於95年間，因竊盜案件
    ，經板橋地院以95年度易字第156號判決判處有期徒刑1年2
    月確定；(五)於同年間，因妨害公務案件，經臺灣士林地方法
    院以95年度訴字第893號判處有期徒刑9月確定；(六)於前開(二)
    所示之強制戒治執行完畢釋放後5年內之95年間，再犯施用
    毒品案件，經同法院以95年度訴字第819號判處有期徒刑10
    月確定；上開(四)至(六)所示之數罪刑，復經板橋地院以96年度
    聲減字第7694號裁定依序減為有期徒刑7月、4月又15日、5
    月，應執行有期徒刑1年4月確定，送監執行於96年7月16日
    縮刑期滿執行完畢。詎其猶不知悔改，復基於施用第一級毒
    品海洛因之犯意，於97年12月4日23時29分許（起訴書誤繕
    為97年4月17日23時29分許）為警查獲採尿時回溯26小時內
    之某時（應扣除自為警查獲迄採尿時之公權力拘束時間），
    在不詳處所，將第一級毒品海洛因以清水稀釋後，以針筒注
    射之方式，施用第一級毒品海洛因1次，旋於同日17時30分
    許，在臺北縣三重市○○路○段48號1樓為警查獲，經採集其
    尿液送驗，始悉上情。
二、案經臺北縣政府警察局三重分局報告板橋地檢署檢察官偵查
    起訴。
    理  由
一、訊據被告矢口否認有何施用第一級毒品犯行，辯稱：伊雖將
    自己之尿液裝於採尿瓶內，將尿瓶交予警員，然警員並未當
    場封緘，伊係遭人誣陷云云。惟查：
  (一)被告為警查獲後所排放之尿液，經採樣送請臺灣檢驗科技股
    份有限公司先以EIA酵素免疫分析法初步檢驗，再以GC/MS氣
    相層析質譜儀法確認檢驗，均呈鴉片類（嗎啡）陽性反應，
    有該公司97年12月18日濫用藥物檢驗報告1紙、臺北縣政府
    警察局三重分局查獲毒品案件被移送者姓名代碼對照表（代
    碼編號：C0000000號）在卷足參（見偵查卷第19-1、47頁）
    ；又海洛因經注射或吸入人體後，約80%於24小時內自尿中
    排出，一般而言，尿液中能否驗出嗎啡陽性反應與其投與量
    、投與途徑、採尿時間、個人體質及檢測方法之靈敏度有關
    ，國外曾有文獻報導注射6毫克海洛因鹽酸鹽，其代謝物嗎
    啡之平均可檢出時限約為26小時，此經行政院衛生署藥物食
    品檢驗局於81年9月8日以藥檢壹字第8114885號函述綦詳，
    參諸海洛因係由嗎啡經化學合成之半人工合成品，其毒性倍
    於嗎啡，其施打或吸食後經人體代謝作用而分解成毒性較低
    之嗎啡，而於尿液中被檢測出，故吸食或施打海洛因或嗎啡
    在尿液中均以嗎啡形態被檢測出，此為本院職務上已知之事
    實；復以目前一般常見施用之第一級毒品皆係海洛因，甚少
    有施用鴉片或嗎啡者之常情以觀，則被告所施用之毒品應係
    海洛因，亦堪認定。再者，前揭尿液檢驗報告係以GC/MS氣
    相層析質譜儀分析法作為確認檢驗之方式，該方法之原理係
    檢品經氣化後，通過層析管分離純化，再將純化後之成分循
    序送入質譜儀做個別鑑定，因質譜儀所測定之圖譜，在化學
    上被公認具有如指紋之特性，可據以完全判定該檢品係為何
    種化合物，經臺北榮民總醫院認為若以GC/MS氣相層析質譜
    儀分析法，作藥物及其代謝產物之定性及定量分析，幾乎不
    會有偽陽性之反應產生，此經該院於83年4月7日以83北總內
    字第3059號函釋明在案。是以，被告上開所採尿液送驗結果
    既有嗎啡類之陽性反應，顯見被告在為警查獲採尿前回溯26
    小時內某時點，確曾施用第一級毒品海洛因無訛，則被告空
    言否認，辯稱伊係遭誣陷云云，要屬卸責之詞，不足採信。
  (二)被告雖於原審及本院均稱：伊將自己之尿液裝於採尿瓶內，
    再將尿瓶交予警員，然警員並未當場封簽云云；惟被告於警
    詢時自承：「（問：警方給你之空瓶是否為你自己清洗並施
    放尿液？）是的。」等語（見偵查卷第19頁），復於偵查中
    明確供稱：「（問：為警查獲後，在警察局內是否有親自採
    尿、封瓶？）有。」等語（見偵查卷第34頁反面），且證人
    即查獲被告之警員乙○○於本院證稱：「（採尿是由何人辦
    理？）我幫被告採尿的。（當時採尿的時候，有無在尿液檢
    體上封印？）有，我有讓被告蓋指紋封印…。」（見本院卷
    第52頁），依證人乙○○上開證詞，被告於警方採尿後之封
    緘過程並未表示異議，而證人乙○○與被告素不相識，亦無
    怨隙，且為執法員警，對於偽造證據、偽證之法律責任應知
    之甚詳，其經本院傳喚到庭具結作證，應無故意誣陷被告而
    捏造事實，自陷偽證重罪危險之理，況被告為警詢及板橋地
    檢署檢察官訊問對採尿過程均無意見，則本件被告經警查獲
    後所採尿液檢體既經其捺印封緘，倘該尿液檢體非被告所排
    放，被告儘可當場拒絕捺印封緘，其卻捨此不為，甚而於至
    板橋地檢署亦當庭向檢察官明確表明對警方採尿過程無異議
    ，若謂該等經被告捺印封緘之尿液檢體，非從被告身上採集
    ，孰能置信？凡此足徵警方查獲被告後所採之尿液檢體，確
    係取自被告身上，被告於原審及本院訊問時改稱：伊採尿後
    ，警員並未當場封緘云云，無非係事後卸責之詞，無足採信
    。又施用第一、二級毒品為犯罪行為，毒品危害防制條例第
    10條定有處罰明文，故施用第一、二級毒品者，依前揭規定
    本應科以刑罰。惟基於刑事政策，對合於一定條件之施用者
    ，依同條例第20條、第23條規定，施以觀察、勒戒及強制戒
    治之保安處分。又毒品危害防制條例於92年7月9日修正公布
    ，自93年1月9日施行，其中第20條、第23條將施用毒品之刑
    事處遇程序，區分為「初犯」及「5年內再犯」、「5年後再
    犯」。依其立法理由說明：「初犯」，經觀察、勒戒或強制
    戒治後，應為不起訴處分或不付審理之裁定；經觀察、勒戒
    或強制戒治執行完畢釋放後，「5年內再犯」者，因其再犯
    率甚高，原實施之觀察、勒戒及強制戒治既已無法收其實效
    ，爰依法追訴或裁定交付審理。至於經觀察、勒戒或強制戒
    治執行完畢釋放後，「5年後再犯」者，前所實施之觀察、
    勒戒或強制戒治已足以遮斷其施用毒品之毒癮，為期自新及
    協助其斷除毒癮，仍適用「初犯」規定，先經觀察、勒戒或
    強制戒治之程序。從而依修正後之規定，僅限於「初犯」及
    「5年後再犯」二種情形，始應先經觀察、勒戒或強制戒治
    程序。倘被告於5年內已再犯，經依法追訴處罰，縱其第三
    次（或第三次以上）再度施用毒品之時間，在初犯經觀察、
    勒戒或強制戒治執行完畢釋放5年以後，已不合於「5年後再
    犯」之規定，且因已於「5年內再犯」，顯見其再犯率甚高
    ，原實施觀察、勒戒或強制戒治，已無法收其實效，即應依
    該條例第10條處罰。至於第三次（或第三次以上）施用毒品
    之時間，是否宜有期間限制？以多久為適宜？則分屬刑事政
    策、專門醫學之範圍，非審判機關所能決定，有待循立法途
    徑解決（最高法院97年第5次刑事庭會議決定要旨可參）。
    查被告有如事實一之(二)、(六)所示之強制戒治執行完畢及於強
    制戒治執行完畢5年內再犯施用毒品犯行，經法院判處罪刑
    確定等情，有被告前案紀錄表在卷可稽，被告曾於強制戒治
    執行完畢釋放後「5年內再犯」施用毒品犯行，且經法院判
    處罪刑確定，又三犯本案施用第一級毒品之犯行，自非屬毒
    品危害防制條第20條第3項所定「5年後再犯」之情形，是被
    告於5年後三犯本案施用第一級毒品之罪。綜上所述，被告
    所辯，均係卸責之詞，不足採信。本案事證明確，被告犯行
    ，洵堪認定。
二、論罪科刑：
  (一)查海洛因係毒品危害防制條例第2條第2項第1款所稱之第一
    級毒品。核被告施用第一級毒品海洛因之行為，係犯同條例
    第10條第1項之施用第一級毒品罪。本案被告為警查獲之日
    乃係97年12月4日，已據被告於警詢時供明在卷（見偵查卷
    第16頁），且有扣押筆錄1件及臺北縣政府警察局三重分局
    執行拘提逮捕告知本人通知書1紙在卷可佐（見偵查卷第7、
    11頁），是被告本案施用第一級毒品之犯罪時間應係被告為
    警查獲之日即「97年12月4日」23時29分許為警查獲採尿時
    回溯26小時內之某時（應扣除自為警查獲迄採尿時之公權力
    拘束時間），起訴書誤繕為「97年4月17日」23時29分許為
    警採尿前回溯26小時內之某時，尚有誤會，然經蒞庭檢察官
    於原審當庭更正起訴書之犯罪時間（見原審卷第78頁），是
    應就檢察官更正後之犯罪時間予以審酌。又被告施用第一級
    毒品前後，持有第一級毒品之低度行為，為施用之高度行為
    所吸收，不另論罪。被告有如事實一之(二)至(六)所示之犯罪科
    刑及執行情形，有被告前案紀錄表在卷可稽，其於上開有期
    徒刑執行完畢後5年內，故意再犯本案有期徒刑以上之罪，
    為累犯，應依刑法第47條第1項之規定，加重其刑。
  (二)按被告以外之人於審判外之言詞或書面陳述，除法律有規定
    者外，不得作為證據；又被告以外之人於審判外之陳述，雖
    不符同法第159條之1至第159條之4之規定，而經當事人於審
    判程序同意作為證據，法院審酌該言詞陳述或書面陳述作成
    時之情況，認為適當者，亦得為證據。當事人、代理人或辯
    護人於法院調查證據時，知有第159條第1項不得為證據之情
    形，而未於言詞辯論終結前聲明異議者，視為有前項之同意
    。刑事訴訟法第159條第1項、第159條之5分別定有明文，查
    本案所據以認定被告犯罪事實之上列證據，因公訴人、被告
    於原審及本院均未予爭執其證據能力，且迄至言詞辯論終結
    前亦未聲明異議，審酌此等證據資料製作時之情況，尚無違
    法不當及證明力明顯過低之瑕疵，亦認為以之作為證據應屬
    適當，揆諸前開規定，爰逕依刑事訴訟法第159條之5規定，
    認前揭證據資料均有證據能力。
三、原審對於被告予以論罪科刑，本非無見。惟查扣案之注射針
    筒2支係警員於查獲被告時，在被告經營之臺北縣三重市○
    ○路○段48號之店內所扣得之物，雖被告於警詢時供稱：「
    （問：警方於今4日下午17時30分許，前往三重市○○路○段
    48號店名：AV女優俗俗俗，當時警方進入店內時，現場有你
    與周添丁在場，而後警方於店內當場查獲你於店內販售色情
    光碟〈無碼〉，且警方於店內後方紙箱上，查獲已使用過海
    洛因注射針筒2支等物品，故將你們二人及查扣之色情光碟
    〈無碼〉4片、已使用過海洛因注射針筒2支等物品帶返所偵
    辦，是否屬實？）屬實。」、「已使用過海洛因注射針筒2
    支，我不知道是何人所有。」等語（見偵查卷第16頁、第17
    頁），是被告自始即否認該2支注射針筒為其所有，且警員
    查獲被告時，現場除被告在場外，尚有被告之友人周添丁（
    另案判處罪刑確定）在場及被告當時沒有承認注射針筒是他
    的之情，亦經證人即查獲本案警員乙○○於本院證述明確（
    見本院卷第52頁），且2支注射針筒是在被告之兄經營之店
    內即臺北縣三重市○○路○段48號之倉庫內為警所查獲，並
    無積極事證足以證明2支注射針筒為被告供施用第一級毒品
    所用之物甚明，原審依刑法第38條第1項第2款之規定諭知沒
    收，尚有未洽，被告上訴否認犯罪之部分，為無理由，惟被
    告上訴稱注射針筒2支非其所有，為有理由，應由本院予以
    撤銷改判。爰審酌被告前因施用毒品，獲得不起訴處分之寬
    典，並經法院判處罪刑確定，仍無法戒絕毒癮，漠視法令禁
    制而再犯本罪，惟其施用毒品所生危害，實以自戕身心健康
    為主，對於他人生命、身體、財產等法益，尚無明顯、重大
    之實害，兼衡其犯罪後否認犯行之態度等一切情狀，量處如
    主文所示之刑，以示懲儆。又中華民國96年罪犯減刑條例雖
    於96年7月4日制定公布，並自同年月16日施行，然本案被告
    之犯罪日期為97年12月4日23時29分許為警查獲採尿時回溯
    26小時內之某時，係在該條例第2條所規定之96年4月24日以
    後，是本案核與減刑之要件不符，自不得減刑，併此指明。
據上論斷，應依刑事訴訟法第369條第1項前段、第364條、第299
條第1項前段，毒品危害防制條例第10條第1項，刑法第11條前段
、第47條第1項，判決如主文。
本案經檢察官黃朝貴到庭執行職務。
中    華    民    國    99    年    2     月    26    日
                  刑事第二十三庭  審判長法  官  許宗和
                                        法  官  林海祥
                                        法  官  潘進柳
以上正本證明與原本無異。
如不服本判決，應於收受送達後10日內向本院提出上訴書狀，其
未敘述上訴之理由者並得於提起上訴後10日內向本院補提理由書
（均須按他造當事人之人數附繕本）「切勿逕送上級法院」。
                                        書記官  任正人
中    華    民    國    99    年    2     月    26    日
附錄：本案論罪科刑法條全文
毒品危害防制條例第十條
施用第一級毒品者，處六月以上五年以下有期徒刑。
施用第二級毒品者，處三年以下有期徒刑。

司法院資訊處製作；財團法人民間司法改革基金會備份。
